---
title: "GLM para dados binários"
author: "Marie-Christine Rufener"
#date: "`r format (Sys.time(), '%d %B, %Y')`"
output:
   html_document: #Salvar como html
      theme: journal #cerulean,flatly,united,cosmo,simplex
      number_sections: yes
      toc: true               # Gera sumário (Table of Contents)
      toc_float:              # Faz o sumário “flutuar” ao lado
        collapsed: false      # Não inicia “fechado”
        smooth_scroll: false  # Desativa rolagem suave (opcional)
        position: left        # Posiciona o sumário à esquerda
        width: 250px          # Define a largura do sumário
---


## Introdução

Dados binários são caracterizados por variáveis que podem assumir apenas dois estados possíveis (0-1). Exemplos incluem:

  - Presença ausência de espécies
  - Proporção de machos/fêmeas em uma população
  - Sobreviveu ou não sobreviveu


Para exemplificar o modelo logístico, usaremos os dados dos pinguins de Palmer, armazenados no diretório `/Dados` da disciplina.


```{r echo=T}
#~~~~~~~~~~~~~~~~~~~~~~~~~~~~~~~~
# 1. Importando o banco de dados
#~~~~~~~~~~~~~~~~~~~~~~~~~~~~~~~~
dados <- readRDS("../Dados/palmerpenguins_extended.rds")

```


Esses dados foram coletados como parte de uma pesquisa científica para estudar o comportamento de forrageamento dos pinguins da Antártida e sua relação com a variabilidade ambiental.

Os dados foram coletados entre os anos `r min(dados$year)` e `r max(dados$year)`, e fornecem informações sobre `r dim(dados)[1]` pinguins de três espécies.

Vejamos as outras informações contidas no banco de dados:

```{r, echo=F, eval=F}
#~~~~~~~~~~~~~~~~~~~~~~~~~~
# 2. Análise exploratória 
#~~~~~~~~~~~~~~~~~~~~~~~~~~
str(dados)

```

<br>

## Análise exploratória (breve)

### Corrigindo os tipos de variáveis
Antes de efetuar a análise exploratória, é importante que cada variável do banco de dados seja caracterizado de acordo com sua natureza (*character*, *factor*, *numeric*, *integer*, etc.).

Olhando a estrutura dos dados, percebemos que precisamos converter as variáveis *character* em *fator*

  - Isso permitirá que os níveis do fator possam ser comparados (graficamente e estatisticamente)  

  
```{r echo=T}

# 2.1) Convertendo as variáveis
#~~~~~~~~~~~~~~~~~~~~~~~~~~~~~~~
cols <- c("species", "island", "sex", "diet", "life_stage", "health_metrics", "year")

dados[, cols] <- lapply(dados[, cols], factor)

```


### Analisando as métricas de saúde

A coluna `health_metrics` armazena informação sobre as categorias de peso, baseados nos pesos individuais destacados na coluna `body_mass_g`.


```{r echo=T}

# 2.2) Explorando os dados
#~~~~~~~~~~~~~~~~~~~~~~~~~~~
table(dados$health_metrics)

```

Ao todo, temos três categorias de peso: 

- saudável
- sobrepeso
- abaixo do peso

Para rodar o modelo logístico, vamos considerar apenas os indivíduos categorizados como *saudável* ou *sobrepeso*.

  > Analisaremos as três categorias na aula de modelo multinomial!

Precisamos, portanto, filtrar os dados para remover os indivíduos que estão abaixo do peso.

```{r echo=T, message=F, warning=F}

## Filtrando os dados ##
library(dplyr)

dados2 <- filter(dados, !(health_metrics == "underweight"))


dados2 %>%
  group_by(health_metrics) %>% 
  summarise(Npinguins = n()) %>%
  mutate(Proporcao = Npinguins / sum(Npinguins)) #43% dos pinguins são obesos!


```


Agora podemos avaliar a relação dessas categorias em função de algumas covariáveis inclusas no banco de dados.


```{r echo=T}
library(ggplot2)

## Relação com o peso individual ##
# Precisamos converter as categorias de peso em formato binário

dados2$categoria <- ifelse(dados2$health_metrics == "overweight",1, 0) %>%                       as.factor()

ggplot(dados2, aes(x = body_mass_g, y = categoria)) +
  geom_point(size = 4, col = 'gray50', alpha = 0.25) +
  theme_minimal()

```


Podemos ver que há muitos pinguins com baixo peso corporal porém categorizado como sobrepeso. Isso não faz muito sentido e é um claro indício de que precisamos considerar a relação com outras covariáveis.

Por exemplo, é natural supor que haja diferença de incidência de sobrepeso entre as diferentes espécies consideradas:


```{r echo=T}

## Incidência de sobrepeso vs. espécie ##
ggplot(dados2, aes(x = species, fill = as.factor(categoria))) +
  geom_bar(position = "fill") +
  scale_fill_manual(values = c("#35978f", "#dfc27d"))+
  theme_minimal()

```


Além disso, é provável supor que a incidência de sobrepeso também difere em relação ao sexo do invidíduo (fêmea/macho)


```{r echo=T}

## Incidência de sobrepeso vs. sexo ##
ggplot(dados2, aes(x = sex, fill = as.factor(categoria))) +
  geom_bar(position = "fill") +
  scale_fill_manual(values = c("#35978f", "#dfc27d"))+
  theme_minimal()




## Incidência de sobrepeso vs. sexo & espécie ##
ggplot(dados2, aes(x = sex, fill = as.factor(categoria))) +
  geom_bar(position = "fill") +
  scale_fill_manual(values = c("#35978f", "#dfc27d"))+
  facet_wrap(species ~ .) +
  theme_minimal()

```


Podemos, também, nos questionar se o tipo de dieta influencia no incidência de sobrepeso:


```{r echo=T}

## Incidência de sobrepeso vs. dieta ##
ggplot(dados2, aes(x = diet, fill = as.factor(categoria))) +
    geom_bar(position = "fill") +
    scale_fill_manual(values = c("#35978f", "#dfc27d"))+
    theme_minimal()

```


Como podemos ver, a incidência de sobrepeso dos pinguins difere não apenas entre as diferentes espécies, como também de acordo com a dieta consumida e, em menor grau, com o sexo do indivíduo.


## Hipóteses
Com base nessas breves observações, podemos começar a formular algumas hipóteses:

- $H_1:$ A incidência de sobrepeso difere entre as espécies

- $H_2:$ A incidência de sobrepeso difere entre machos e fêmeas

- $H_3:$ O tipo de dieta influencia na incidência de sobrepeso



## Objetivos

Avaliar como fatores biológicos (espécie e sexo) e ecológicos (composição da dieta) influenciam na probabilidade de sobrepeso em pinguins do Arquipélago Palmer.


### Objetivos específicos

(i) **Estimar a influência das espécies na probabilidade de sobrepeso**
     - Permitirá determinar se os pinguins-gentoo, pinguins-de-barbicha e pinguins-de-adélia diferem significativamente na probabilidade de estarem acima do peso

<br>


(ii) **Avaliar o efeito do sexo na probabilidade de sobrepeso, irrespectivo da espécie**
     - Permitirá avaliar qual dos sexos tem maiores probabilidade de sobrepeso

<br>

(ii) **Avaliar o papel da composição da dieta na probabilidade de sobrepeso, irrespectivo da espécie**
     - Permitirá avaliar qual item alimentar está associado à maiores probabilidade de sobrepeso


<br>

## Metodologia

Para avaliar os fatores que influenciam o sobrepeso em pinguins, será utilizado um modelo de regressão logística (i.e., modelo binomial), visto que a variável resposta (*health_metrics*) é binária (sobrepeso (1) vs. normal (0)). Indivíduos classificados como abaixo do peso foram excluídos das análises de modo que o foco do estudo seja apenas na população com peso normal e sobrepeso.

Podemos resumir o modelo conforme:

$$y_i \sim Binomial(n_i, p_i)$$

$$logit(p_i) = \eta_i 
= \beta_0 +\sum_{j=1}^{J} \beta_j x_{ij}$$


onde $y_i$ é o i*esmo* pinguim, $n_i$ o número total de pinguins, $p_i$ a probabilidade do i*esmo* pinguim estar acima do peso, $\beta_0$ o intercepto, $j$ número de covariáveis, $\beta_j$ os coeficientes que quantificam o efeito das covariáveis $x_j$.


Poderíamos escrever o modelo completo, conforme

$$logit(p_i) = \beta_0 + \sum_{j=1}^{J-1} \beta_j Especie_{i,j} + \sum_{k=1}^{K-1} \gamma_k Sexo_{i,k} + \sum_{l=1}^{L-1} \nu_l Dieta_{i,l}$$



<br>

> **Atenção:** Repare que o modelo contém 3 covariáveis categóricas - estamos, portanto, montando uma ANOVA trifatorial usando uma distribuição binomial!
  
  
Este único modelo é suficiente para responder aos três objetivos específicos. No entanto, para vias de exercício, iremos testar diversos modelos para achar o modelo que melhor se ajuste aos dados. Para tanto, usaremos o método "forward-stepwise", em que partimos do modelo nulo e inserimos uma covariável por vez. 

Os modelos serão comparados pelos valores de AIC e, quando necessário, contrastados (testados) via o *teste de razão de verossimilhança*. Além disso, o ajuste dos modelos será analisado via análises gráficas dos resíduos.



## Análises & Resultados

Iniciaremos as análises montando os modelos, partindo do modelo mais simples (modelo nulo) para o modelo mais complexo (contém todas as covariáveis).


```{r echo=T}

#~~~~~~~~~~~~~~~~~~~~~~
# 3) Testando modelos
#~~~~~~~~~~~~~~~~~~~~~~


## Modelo Nulo
mod0 <- glm(categoria ~ 1,
            family = binomial(link = "logit"),
            data = dados2)

## Modelo 1
mod1 <- glm(categoria ~ species,
            family = binomial(link = "logit"),
            data = dados2)

## Modelo 2
mod2 <- glm(categoria ~ species + sex,
            family = binomial(link = "logit"),
            data = dados2)

## Modelo 3
mod3 <- glm(categoria ~ species + sex + diet,
            family = binomial(link = "logit"),
            data = dados2)

```


Agora que temos alguns modelos, podemos compará-los via valores de AIC


```{r echo=T}

#~~~~~~~~~~~~~~~~~~~~~~~~~~~
# 4) Comparando os modelos
#~~~~~~~~~~~~~~~~~~~~~~~~~~~

## Calcular os valores de AIC ##
aic <- AIC(mod0, mod1, mod2, mod3)


## Ordenar dos menores aos maiores valores ##
aic %>% arrange(-AIC)
```


De acordo com a tabela, constata-se que o modelo que usou todas as covariávies (mod3) foi o que apresentou o melhor ajuste uma vez que apresentou o menor valor de AIC quando comparado aos demais modelos.

Antes de prosseguirmos com a validação visual do modelo escolhido, vamos comparar se esse modelo difere significativamente do segundo melhor modelo (mod2).


```{r echo = T}

## Teste de razão de verossimilhança ##

#lmtest::lrtest(mod3, mod2) # mesma coisa
anova(mod3, mod2, test = "Chisq")
```


Como o p-valor < 0.05, conclui-se que o modelo mais complexo é significativamente melhor do que o modelo que não incluiu a dieta como variável preditora.


Vamos agora analisar graficamente o ajuste do modelo:


```{r echo=T, message=F}

#~~~~~~~~~~~~~~~~~~~~~~~~
# 5) Validação do modelo
#~~~~~~~~~~~~~~~~~~~~~~~~
library(DHARMa)

## Simulando os resíduos a partir do modelo escolhido ##
resid_sim <- simulateResiduals(mod3, n=1000)

plot(resid_sim)

```


Podemos fazer uma análise mais minuciosa dos resíduos usando a função `check_model()` do pacote *performance*:


```{r echo=T, message=F}
library(performance)
check_model(mod3)

```

Em geral, o modelo está bem ajustado, apesar das falhas pontuais nos 'binned residuals'.

Este último gráfico mostra que nas caudas das probabilidades preditas (próximo de 0% e 100%) o modelo não foi bem calibrado, uma vez que há resíduos fora da banda. Isso pode sugerir variáveis omitidas ou má especificação da função de ligação.


Os resíduos mostram-se levemente correlacionados


```{r echo=T, message=F, warning=F}
## Teste de autocorrelação
check_autocorrelation(mod3)
acf(residuals(mod3))

```


De modo geral, o modelo escolhido se ajustou bem aos dados. Houve violações pontuais dos pressupostos, porém dado que o objetivo do modelo é inferencial (e não preditivo), podemos prosseugir com a análise dos resuiltados.

<br>


```{r echo=T, warning=F, message=F}

#~~~~~~~~~~~~~~~~~~~~~~~~~~~~
# 6) Analisando os resultados
#~~~~~~~~~~~~~~~~~~~~~~~~~~~

summary(mod3)
```


Como estamos trabalhando com variáveis categóricas, isso implica que o primeiro nível de cada variável estará absorvido no intercepto. Dessa forma, a interpretação dos resultados é feita de forma relativa.

  - i.e., tudo é comparado ao nível de referência
    - Espécie: Adelie 
    - Sexo: feminino
    - Dieta: peixe


Por se tratar de um modelo logístico, todos os parâmetros estão expressos na escala logit e são interpretados sob a forma de *razão de chance*. Esses parâmetros podem ser transformados em probabilidades convertendo-os para escala natural conforme:

$$p = \frac{1}{1 + exp(-\eta)}$$


<br>

Avaliando individualmente os valores estimados para cada covariável, observamos que:

- `Intercept`: nível de referência, logo, fêmeas da espécie Adelie e se alimentando de peixe.
  - Convertendo para probabilidades, temos:
      - $p = \frac{1}{1+exp(-1\times 1.7171)}  \approx 0.84$
      - A probabilidade de sobrepeso para um pinguim Adelie fêmea com dieta Fish é de aproximadamente 84%

<br>

- `speciesChinstrap`:  representa o log-odds de sobrepeso da espécie Chinstrap quando comparado com o intercepto (-0.3112). Como o parâmetro é negativo, isso significa essa espécie tem uma chance menor (e significativo) de sobrepeso quando comparado à espécie Adelie.
  - Convertendo para probabilidades, temos:
    - $p = \frac{1}{1+exp(-1 \times(1.7171 - 0.3112))}  \approx 0.80$
    - A probabilidade de um pinguim da espécie Chinstrap estar acima do peso é de 80%, logo menor do que pinguins da espécie Adelie.

<br>

- `speciesGentoo`: Interpretação similar a anterior. Como o valor do parâmetro estimado foi positivo, inferimos que pinguins da espécie Gentoo apresentam uma razão de chances maior de sobrepeso quando comparado com as fêmeas da espécie Adelie (e que se alimentam de peixe).
  - Convertendo para probabilidades, temos:
    - $p = \frac{1}{1+exp(-1 \times (1.7171 - 0.2072))}  \approx 0.82$
    - A espécie Gentoo apresenta uma probabilidade de 82% de sobrepeso.

<br>

- `sexmale`:  o coeficiente (parâmetro) estimado é positivo, o que indica que os machos apresentam uma maior probabilidade de sobrepeso quando comparados comparado com as fêmeas.
  - Convertendo para probabilidades, temos:
    - $p = \frac{1}{1+exp(-1 \times (1.7171 + 0.3306))}  \approx 0.88$
    - Um pinguim macho, portanto, tem uma probabilidade de sobrepeso de 88% comparado às femeas.


<br>

- `dietkrill`: há uma relação negativa e significativa, o que indica que há uma drástica diminuição na chance de pinguins que se alimentam de krill estarem obesos, quando comparado com pinguins que se alimentam de peixes.
  - Convertendo para probabilidades, temos:
    - $p = \frac{1}{1+exp(-1 \times (1.7171 -3.5759)}  \approx 0.13$
    - A probabilidade de sobrepeso para pinguins que se alimentam de krill é de 13%.

<br>

- `dietparental`: há uma relação positiva entre a dieta parental e as chances de sobrepeso, com probabilidade de soprepeso estimada em 22%.
  - Convertendo para probabilidades, temos:
    - $p = \frac{1}{1+exp(-(1.7171  -2.9756)}  \approx 0.22$

<br>

- `dietsquid`: interpretação similar à demais dietas, porém repare que a probabilidade de sobrepeso foi a segunda maior entre todos os itens alimentares (39%).
  - Convertendo para probabilidades, temos:
    - $p = \frac{1}{1+exp(-(1.7171 - 2.1470)}  \approx 0.39$

<br>




